【裁判字號】    97,上訴,4397
【裁判日期】    971105
【裁判案由】    毒品危害防制條例
【裁判全文】
臺灣高等法院刑事判決                97年度上訴字第4397號
上  訴  人  臺灣士林地方法院檢察署檢察官
被      告  甲○○
                    （現於臺灣台北監獄執行中）
指定辯護人  鄭聯芳律師
被      告  乙○○
                    （現於臺灣台北監獄執行中）
指定辯護人  本院公設辯護人郭書益
上列上訴人因毒品危害防制條例案件，不服臺灣士林地方法院96
年度訴字第676號，中華民國97年8月4日第一審判決（起訴案號
：臺灣士林地方法院檢察署96年度偵字第3514號），提起上訴，
本院判決如下：
    主  文
原判決關於乙○○部分撤銷。
乙○○持有第一級毒品，累犯，處有期徒刑壹年，減為有期徒刑
陸月，如易科罰金，以新台幣壹仟元折算壹日。扣案海洛因柒小
包（淨重壹點玖玖公克）均沒收銷燬；包裝袋柒個（重貳點參壹
公克）沒收。
其他上訴駁回。
    事  實
一、乙○○前於民國87年間因施用毒品案件，經臺灣士林地方法
    院以八十七年度毒聲字第八三八號裁定送觀察、勒戒後，認
    有繼續施用毒品之傾向，經同院以八十七年度毒聲字第九八
    四號裁定令入戒治處所施以強制戒治，嗣戒治成效評定為合
    格，經該院以八十八年度毒聲字第五九六號裁定停止戒治，
    所餘戒治期間付保護管束，惟其於保護管束期間，違反保護
    管束應遵守事項情節重大，經同院以八十八年度毒聲字第一
    二六七號裁定撤銷停止戒治，令入戒治處所施以強制戒治，
    於八十九年七月十七日戒治期期滿執行完畢，並由臺灣士林
    地方法院檢察署檢察官以八十九年度戒毒偵字第一０四號為
    不起訴處分確定；又因違反肅清煙毒條例案件，經臺灣臺北
    地方法院以八十一年度訴字第一九九０號判決處有期徒刑四
    年六月確定，並於九十二年二月十五日縮刑期滿執行完畢；
    復又因連續施用第一級毒品案件，經臺灣士林地方法院以九
    十四年度訴字第二七四號判決處有期徒刑一年二月確定，於
    九十五年十月三十一日縮刑期滿執行完畢。詎其猶不知悔改
    ，明知海洛因屬毒品危害防制條例第二條第二項第一款所定
    之第一級毒品，不得非法持有，竟意圖供己施用，於九十六
    年三月九日晚上八時許，在台北市德安百貨附近，以新台幣
    （下同）一萬元之價格，向外號「阿德」之不詳男子，購得
    海洛因七小包（淨重一．九九公克，包裝重二．三一公克）
    。嗣經警方於同年三月九日晚間八時四十分許在台北市○○
    路一八八號前查獲，並扣得上開毒品海洛因七小包。
二、案經台北市政府警察局信義分局移送臺灣士林地方法院檢察
    署檢察官偵查起訴。
    理  由
壹、被告乙○○有罪部分：
一、訊據被告乙○○對其於上揭時、地，持有第一級毒品海洛因
    之犯罪事實坦承不諱（見本院卷第三一、五四頁），並有查
    獲之不明白粉七小包，經送驗結果，確係第一級毒品海洛因
    （淨重一．九九公克，包裝重二．三一公克），此有法務部
    調查局九十六年四月二十七日調科壹字第０九六二三０三七
    二五０號鑑定書一紙在卷可考（見第三五一四號偵查卷第五
    六頁），足見被告上開自白確與事實相符，應堪採信。是本
    件事證明確，被告上揭犯行堪以認定，應予依法論科。
二、核被告所為，係犯毒品危害防制條例第十一條第一項之持有
    第一級毒品海洛因罪。查被告前有如事實欄所載之犯罪科刑
    執行情形，有本院被告刑案紀錄表在卷可參，被告於前案有
    期徒刑執行完畢後五年內故意再犯本件有期徒刑以上之本罪
    ，為累犯，應依刑法第四十七條第一項之規定加重其刑。檢
    察官上訴意旨認被告係犯販賣第一級毒品罪，雖無理由（詳
    後），但原判決未判處被告持有毒品罪刑既有可議之處，自
    應由本院將被告部分撤銷改判。爰審酌被告因施用毒品案，
    前經強制戒治後，復因施用毒品案，迭經檢察官依法訴追，
    仍不知悔改、警惕，猶持有毒品，本不宜寬貸，惟此乃自戕
    行為及被告犯後已坦承悔悟等一切情狀，量處有期徒刑一年
    。又被告犯罪時間在九十六年四月二十四日以前，亦無其他
    不合中華民國九十六年罪犯減刑所定不得減刑之情形，爰依
    中華民國九十六年罪犯減刑條例第二條第一項第三款、第七
    條規定，減其宣告刑二分之一，即減為有期徒刑六月，並諭
    知易科罰金之折算標準，以示懲儆。扣案之海洛因七小包（
    淨重一．九九公克），應依毒品危害防制條例第十八條第一
    項前段規定，沒收銷燬之；包裝袋七只（重二．三一公克）
    ，為被告所有供犯罪所用之物，併依刑法第三十八條第一項
    第二款沒收。
三、又按集合犯，係立法者就具有反覆實行特性之犯罪，藉由客
    觀犯罪構成要件，涵括數個犯罪行為，而僅為一次刑法評價
    之犯罪。至持有、施用毒品行為，原因不一而足，其多次持
    有、施用毒品，非必均出於一個意思決定；且衡之毒品危害
    防制條例第十條施用毒品罪之構成要件，亦無從認立法者本
    即預定該犯罪之本質，必係多數同種類行為反覆實行之集合
    犯行。再依九十四年二月二日修正公布、九十五年七月一日
    施行之刑法，基於刑罰公平原則，刪除連續犯及含連續性質
    之常業犯等相關規定，則修正刑法施行後，如將持有、施用
    毒品之複數行為另視之為集合犯，評價為包括一罪，即有悖
    於立法本旨，自應回歸刑法上行為單、複數之認定，分別論
    罪科刑，始為適法。查被告固有自九十六年一月初至同年三
    月九日止，在其住處施用海洛因之事實，並經原審於九十六
    年八月十四日以九十六年度訴字第三一八號判決判處有期徒
    刑一年四月，減為有期徒刑八月確定在案，此亦有上開判決
    書附卷可稽（見原審卷第一七九至一八三頁），但本件被告
    係於同年三月九日上午十一時許在家施用第一級毒品海洛因
    後，始另起意施用，於同日晚上八時許購買扣案之海洛因毒
    品，是被告持有扣案毒品之犯行，自應另行論科，尚難認為
    其之前之施用行為所吸收。原審九十六年度訴字第三一八號
    判決認被告所持有上述海洛因毒品之犯行已經為其施用行為
    所吸收，尚有違誤，本院不受該違法判決之拘束。又本件起
    訴書雖未引用毒品危害防制條例第十一條第一項之條文，但
    被告持有第一級毒品海洛因之事實，起訴書既已敘及，自屬
    業經起訴之事項，本院自得予以審判，而被告持有毒品僅淨
    重一．九九公克，故不依毒品危害防制條例第十一條第四項
    加重其刑，均併予指明。
貳、被告乙○○不另為無罪之諭知部分及被告甲○○駁回上訴部
    分：
一、公訴意旨略以：被告甲○○（綽號阿萬）、乙○○（綽號阿
    財）二人共同意圖營利，由甲○○向不知情之周隆榮借用0
    000000000號行動電話作為販賣第一級毒品海洛因
    之聯絡工具，自民國九十五年十二月二十八日起至九十六年
    二月二日止，經廖昭福撥打上揭行動電話與甲○○、乙○○
    聯繫並約妥購買第一級毒品海洛因之數量與交易地點後，先
    後十次在臺北市南港區中視公司與南港國小等地，以一小包
    一千元價格販賣第一級毒品海洛因供廖昭福施用，嗣經警方
    於九十六年二月二十八日查獲廖昭福施用毒品犯行後，循線
    於同年三月九日下午五時十分在臺北市○○區○○路一八六
    號前查獲甲○○及同日晚間八時四十分許在重陽路一八八號
    前查獲乙○○。因認被告二人共犯毒品危害防制條例第四條
    第一項販賣第一級毒品罪嫌云云。
二、按犯罪事實應依證據認定之，為刑事訴訟法第一百五十四條
    第二項所明定，故被告否認犯罪所持之辯解，縱屬不能成立
    ，仍非有積極證據足以證明其犯罪行為，不能遽為有罪之認
    定。又檢察官就被告犯罪事實，應負舉證責任，並指出證明
    之方法，刑事訴訟法第一百六十一條第一項亦定有明文。因
    此，檢察官對於起訴之犯罪事實，應負實質之舉證責任。倘
    其所提出之證據，不足為被告有罪之積極證明，或其闡明之
    證明方法，無從說服法院形成被告有罪之心證，基於無罪推
    定之原則，自應為被告有利之認定。
三、公訴人認被告二人有販賣第一級毒品海洛因之犯行，無非係
    以(一)證人廖昭福於偵查中證述有向被告等購買海洛因及證人
    周隆榮於偵查中證稱0000000000號行動電話是甲
    ○○拿錢請其幫忙申辦，並交由甲○○使用。(二)00000
    00000號與0000000000號行動電話在九十五
    年十二月至九十六年二月之通聯記錄，證明潘萬與廖昭福確
    有密切之連絡等資為論據。
四、訊據被告甲○○、乙○○二人均堅決否認有何販賣第一級毒
    品海洛因之犯行，甲○○辯稱：伊曾於九十五年十二月三日
    在台北松山夜市海產店與廖昭福發生衝突，廖昭福因此懷恨
    報復，伊並未販賣毒品與廖昭福等語；乙○○則辯稱：伊根
    本不認識廖昭福，警察查獲之海洛因是伊買回來自己要施用
    的等語。
五、經查：
  (一)被告乙○○供承其有施用毒品海洛因之習慣，於檢察官偵查
    中並供稱：伊一天施用三、四次海洛因，最後一次係於九十
    六年三月九日施用等語（見第三五一四號偵查卷第十五頁）
    ，而乙○○確有自九十六年一月初至同年三月九日止，在其
    住處施用海洛因之事實，並經原審於九十六年八月十四日以
    九十六年度訴字第三一八號判決判處有期徒刑一年四月，減
    為有期徒刑八月確定在案，此亦有上開判決書附卷可稽（見
    原審卷第一七九至一八三頁）。足徵被告乙○○確有施用毒
    品海洛因之犯行，則其所辯扣案之毒品海洛因係準備供己施
    用而持有一節，並非全然無據。
  (二)證人廖昭福於原審審理時否認有向被告二人購買毒品，據其
    結證稱：「我認識被告甲○○，我沒見過被告乙○○，我有
    和被告甲○○吵過架，那時筆錄我有說」、「沒有向被告二
    人買過毒品」、「（問：何以你跟警察說，毒品是向被告乙
    ○○購買，以你0000000000電話撥打00000
    00000行動電話向被告乙○○買毒？）是警察要我這樣
    說，那時我被拘捕沒有辦法。」、「（問：九十六年四月十
    一日偵訊時，你回檢察官同樣的話，何以如此？）是警察要
    我這樣說，警察去我家，但是他去我家的日期我忘記了，我
    不曉得警察的名字，那時警察有好幾個，有好幾個警察問我
    筆錄。警察叫我來開庭（偵訊），要我照我在派出所講的話
    再跟檢察官講一次。」等語（見原審卷第二三０、二三一頁
    ），則被告二人有無販賣海洛因毒品予廖昭福，已有可疑。
    且乙○○堅稱伊根本不認識廖昭福；甲○○則辯稱伊曾於九
    十五年十二月三日在台北松山夜市海產店與廖昭福發生衝突
    ，廖昭福因此懷恨報復各等語（見第三五一四號偵查卷第十
    五頁，第四四一０號偵查卷第十二頁），核與廖昭福於原審
    審理時所證「沒見過被告乙○○；有和被告甲○○吵過架」
    等語相符（見原審卷第二三一頁），本院自難僅憑廖昭福於
    警詢及偵查中之供詞即為被告二人不利之認定。
  (三)雖廖昭福於偵查中結證稱：「我是打0000000000
    號電話給他們，有時乙○○接，有時甲○○接，二人都曾拿
    過海洛因給我，二人曾一起拿海洛因給我，但很少，通常是
    其中一人拿海洛因到約定地點」（見三五一四號偵查卷第一
    五八頁），惟其於九十六年二月二十八日十八時警詢時所作
    之筆錄，僅提及向甲○○共購買八次，並未提及向乙○○購
    買（見第四四一０號偵查卷第十七頁），其另於九十六年二
    月二十八日十八時五十分警詢時所作之筆錄，則僅提及向乙
    ○○共購買五次，並未提及向甲○○購買（見第三五一四號
    偵查卷第十九頁），則倘其確實有向被告二人購買毒品，何
    以於警詢時未一次連續陳述，而係對同一制作筆錄之警員分
    別先後二次供述不同之販毒者，並分別制作二次筆錄？其真
    實性如何亦有可疑。又證人即承辦員警崔宛豪於原院審理時
    結證稱：「廖昭福是同時供出二個，我分成二份筆錄做。」
    （見原審卷第二八七頁），然經原審勘驗警詢錄音帶結果，
    發現廖昭福於制作警詢筆錄時，並未同時供出二位被告，而
    是分別供出，此有原審九十七年六月三十日勘驗筆錄在卷可
    憑（見原審卷第三二八、三二九頁），是廖昭福於偵查中之
    供述是否真實，不無疑問。
  (四)公訴人雖另提出0000000000號與0000000
    000號行動電話在九十五年十二月至九十六年二月之通聯
    紀錄（見第三五一四號偵查卷第一三五至一四八頁），以證
    明被告甲○○與廖昭福確有密切之連絡等情，惟此通聯紀錄
    並無二人之交談內容，且依廖昭福所證，00000000
    00號電話係伊朋友「隆隆」在使用，伊係在電話中與其聊
    天，或約出來見面等語（見原審卷第二三一至二三三頁），
    已不得以該通聯紀錄資為被告不利之認定。且縱如證人周隆
    榮於偵查中所稱：0000000000號行動電話是甲○
    ○拿錢請其幫忙申辦，並交由甲○○使用云云（見第三五一
    四號偵查卷第七五頁）無訛，亦無法證明上開電話係在談論
    有關毒品交易之事。
  (五)持有毒品之原因不止一端。因製造、運輸而持有，或意圖販
    賣而持有，為轉讓而持有，或為施用之目的而持有，甚至單
    純之持有，均有可能。此觀毒品危害防制條例第四條至第十
    一條各異其規定甚明。基於無罪推定及罪證有疑，利於被告
    之原則，自不得僅憑被告持有毒品七小包，即認係意圖販賣
    而持有。且本件於查獲甲○○時並未查獲任何毒品，或相關
    之販賣所常用之物品如分裝袋、電子秤等物；於查獲乙○○
    時，亦僅查獲海洛因七小包及注射針筒一支，亦無搜獲相關
    之販賣所常用之物品如分裝袋、電子秤等物，且乙○○亦辯
    稱所查獲之毒品係伊買回來自己要施用的，而乙○○確有上
    開施用毒品海洛因之犯行，並經判處徒刑確定在案，已如前
    述，則乙○○所辯查獲之毒品係供自己施用，亦非不可採。
    尚難因查獲上述海洛因毒品，遽認乙○○有販賣毒品犯行。
六、綜上所述，被告等上開辯解尚非無據，就其等是否有販賣毒
    品海洛因之犯行仍有合理的懷疑存在，依公訴人所提出之證
    據，尚不足為不利於被告等之認定。此外，復無其他積極證
    據足認被告等有前揭被訴之犯行，自屬不能證明被告等犯罪
    。惟被告乙○○被訴販賣第一級毒品部分因與前揭持有第一
    級毒品之有罪部分有實質上一罪關係，故不另為無罪之諭知
    。另就被告甲○○部分，原審因而諭知被告甲○○無罪之判
    決，經核並無不合。檢察官上訴意旨仍執持陳詞，略稱：本
    件查獲過程係依廖昭福父親之檢舉，而廖昭福有施用毒品之
    犯行，其於偵查時已供述明確，另崔宛豪證稱：伊係因廖昭
    福供出此聯絡電話而查獲等語，且參酌廖昭福所持用之行動
    電話通聯紀錄，其在短短一個月內，撥打被告等人所持用0
    000000000號行動電話達二十三次，原審對被告之
    犯行是否成立犯罪之廖昭福之證述，未予詳查云云，並無提
    出新事證或為調查之請求，其徒然指摘原審判決關於被告甲
    ○○部分不當，為無理由，應予駁回。
據上論斷，應依刑事訴訟法第三百六十八條、第三百六十四條、
第二百九十九條第一項前段，毒品危害防制條例第十一條第一項
、第十八條第一項前段，刑法第十一條、第四十七條第一項、第
三十八條第一項第二款，中華民國九十六年罪犯減刑條例第二條
第一項第三款、第七條、第九條，判決如主文。
本案經檢察官張啟彬到庭執行職務。
中    華    民    國    97    年    11    月    5     日
            刑事第十八庭  審判長法  官  吳鴻章
                                法  官  周政達
                                法  官  徐昌錦
以上正本證明與原本無異。
檢察官如不服本判決，應於收受送達後十日內向本院提出上訴書
狀，其未敘述上訴之理由者並得於提起上訴後十日內向本院補提
理由書（均須按他造當事人之人數附繕本）。
                                書記官  王韻雅
中    華    民    國    97    年    11    月    5     日
本案論罪科刑所引法條
毒品危害防制條例第11條第1項
持有第一級毒品者，處3年以下有期徒刑、拘役或新臺幣5萬元以
下罰金。


司法院資訊處製作；財團法人民間司法改革基金會備份。
